【裁判字號】    90,上訴,509
【裁判日期】    900703
【裁判案由】    重利
【裁判全文】
臺灣高等法院高雄分院刑事判決          九十年度上訴字第五九號
    上  訴  人
    即  被  告  丁○○
                丙○○
    共      同
    選任辯護人  陳水聰律師
右上訴人因重利案件，不服臺灣高雄地方法院八十九年度訴字第七八五號，中華民國
九十年二月二十三日第一審判決（起訴案號：臺灣高雄地方法院檢察署八十八年度偵
字第一八六二三號）提起上訴，本院判決如左：
    主  文
原判決撤銷。
丁○○共同常業重利，處有期徒刑陸月。如易科罰金以參佰元折算壹日。扣案000
0000000號行動電話壹支沒收。
丙○○共同常業重利，處有期徒刑肆月，如易科罰金，以參佰元折算壹日。扣案之前
述行動電話壹支沒收。
    事  實
一、丁○○丙○○基於常業重利之犯意，自民國八十七年五月間起至八十八年五月間
    止，共同受僱於真實姓名不詳綽號「金仔」之成年男子，三人基於共同之犯意聯
    絡，在高雄市大信有線電視台以「王先生」名義刊登借錢之廣告，並以（０七）
    0000000號電話作為對外聯絡工具，供急迫、輕率或無經驗之不特定人貸
    款，而取得與原本顯不相當之高利，其方式為：每借新台幣（下同）十萬元分二
    期償還，每期五天還款六萬五千元，二期共還款十三萬元，折算月息高達百分之
    九十，並賴以維生。適有甲○○因急需用錢，自八十八年一月間起至同年六月間
    ，依上廣告向丁○○聯絡並陸續借用共計七十二萬五千元，且分別簽發以其父李
    萬助名義，以高雄市第二信用合作社（下稱高雄二信）為付款人之支票十紙交予
    丁○○收執作為擔保及還款之用，且預扣利息後，實際上僅借得共計五十六萬元
    。莊某並提供其不知情母舅設於高雄市第三信用合作社帳號Ｚ00000000
    00000號帳戶供金仔提示上述支票。嗣後甲○○因無力付息，遭丁○○多次
    催討後報警，於八十八年七月二十三日晚間七時許，丁○○與丙○○共同駕駛車
    號ＶＥ—三七九七號自小客車在高雄市○○路與自立路口向甲○○索債時，為警
    當場查獲，並扣得行動電話（號碼0000000000號）乙具及記載錢莊經
    營要點之便條紙一張。
二、案經高雄市政府警察局移送台灣高雄地方法院檢察署檢察官偵查起訴。
    理  由
一、訊據被告丁○○、丙○○均矢口否認有右揭犯行，丁○○辯稱：伊曾於八十八年
    五、六月份借予告訴人甲○○十萬元，以前只有借過一千元、二千元後五千元不
    等之小額款項，並未在有線電視刊登借錢廣告賺取高利云云；丙○○則辯稱：伊
    與丁○○是同鄉，當日恰好與朋友來高雄，對於丁○○與告訴人之事不知情云云
    。經查：
（一）右揭事實業據被告丁○○於警訊中供承：「（問：你是如何認識甲○○？）是
      以前經營地下錢莊的一個叫『金仔』的人，他的電話0000000，我是去
      甲○○家拿錢去借她」、「（問：第一次拿錢去借借多少？）我忘了，當時我
      是被『金仔』僱用」（偵卷八十八年七月二十三日訊問筆錄）、「（問：做錢
      莊多久？）快一年了，自去年（八十七年）五月份至同年十一月份左右老闆說
      不做了」、「（問：老闆何名？）綽號『金仔』」、「（你做錢莊是否錢先扣
      起來？）李小姐如借五萬元，是開六萬元的支票給我，如借十萬元是開十二萬
      元的票，有十天為期，也有十五天為期，有時五天、有時二天也有」等語甚乙
      （八十八年九月二十三日訊問筆錄），核與告訴人甲○○之指訴大致相符，其
      事後翻異前供，所辯顯係卸責之詞，不足採信。
（二）次查，被告丙○○於警訊中供承：「（問：警方在你身上三張紙是經營地下錢
      莊的資料嗎？）編號一號是要向丁○○學習如何經營地下錢莊之程序表」、「
      （問：你何時起向丁○○學習經營地下錢莊？）本人於今八十八年七月二十三
      日早上九時許和丁○○聯絡，並乘坐他的車子言談中所紀錄的」等語乙確（警
      卷八十八年七月二十三日調查筆錄），並於偵查中經提示扣案便條紙（編號一
      號）時供承：「那是丁○○以前在高雄放錢（錢莊），因時機不好，所以我也
      想做」等語乙確（同上訊問筆錄），且告訴人指訴交付予被告丁○○之支票中
      有七紙係自被告丙○○母舅蔡福鍾開設於高雄市第三信用合作社帳號0000
      0000000000號帳戶兌領，此有支票影本七紙及該社八十九年六月二
      十六日高三信社秘文字第五九八號函在卷可稽，至證人蔡福鐘經原審囑託台灣
      嘉義地方法院代為訊問時，先稱身分證有借予「茂松」之人開戶（八十九年十
      月三十一日囑託訊問筆錄）經原審傳喚到庭時又證稱其未在高雄三信開戶，以
      前身分證借「阿雄」報稅，自小就未與丙○○聯絡，與丁○○雖認識，但已久
      未聯絡等語（九十年二月九日審判筆錄），然身分證乃個人重要證件，證人蔡
      福鐘竟隨意出借他人，對於「茂松」或「阿雄」之真實姓名又均陳稱不知，實
      與常情有違，尚難逕予採信。是丙○○既於丁○○向告訴人收款時陪同前往，
      又於偵查中供承向丁○○學習經營錢莊，告訴人簽發之部分支票又係自丙○○
      母舅所設帳戶兌領，堪認彼此有共同犯意之聯絡，及行為分擔，其辯稱對於被
      告與告訴人間借款之事不知情云云，委無足採。
（三）此外，復有支票影本九紙（另票據號碼0000000號支票一紙係高雄二信
      誤列，與本案無關）、便條紙一張及行動電話一支扣案可稽，本件事證乙確，
      被告二人犯行堪以認定。
二、按被告行為後，刑法第四十一條已於九十年一月十日公布施行，於同年月十二日
    生效，比較新舊法，其易科罰金之要件，以新法較有利於被告，依刑法第二條第
    一項前段之規定，自應適用修正後之刑法第四十一條第一項，為其易科罰金之依
    據。查被告二人受僱於真實姓名不詳綽號「金仔」之成年男子，於有線電視刊登
    廣告，供不特定人借款之用，顯係基於賴以維生之常業犯意為之。核被告二人所
    為，係犯刑法第三百四十五條之常業重利之罪。被告二人與綽號「金仔」之人有
    犯意聯絡及行為之分擔，均為共同正犯。公訴人雖認被告丙○○係幫助犯，然查
    莊某參與討債，又提供其不知情母舅之帳號，供提示被害人支票之用，顯已參與
    犯罪構成要件之行為，莊某雖辯稱在學習中，仍應論予共同正犯。原審據以論罪
    科刑，固非無見，但對莊某以幫助犯論，自有未洽，被告上訴否認犯罪，固無足
    取，惟原判決既有可議，自應予以撤銷改判。審酌被告二人均受金仔雇用，情節
    較輕，犯罪所生之損害不重等一切情狀，各量處如主文所示之刑，並諭知易科罰
    金之折算標準，以資懲儆。0000000000號行動電話一支為被告丁○○
    所有供共同犯罪所用之物，經被告坦認在卷，應依刑法第三十八條第一項第二款
    之規定宣告沒收。
據上論斷，應依刑事訴訟法第三百六十九條第一項前段、第三百六十四條、第二百九
十九條第一項前段、刑法第二十八條、第三百四十五條、第四十一條第一項、第二條
第一項前段、罰金罰鍰提高標準條例第一條前段、第二條，判決如主文。
本案經檢察官邱榮藏到庭執行職務。
中    華    民    國      九十      年       七       月     三   日
                              臺灣高等法院高雄分院刑事第九庭
                                  審判長法官  張乙松
                                        法官  任森銓
                                        法官  江泰章
右正本證乙與原本無異。
如不服本判決，應於判決送達後十日內向本院提出上訴狀，其未述理由者並應於提
出上訴狀後十日內向本院補提理由書（應附繕本)。
                                      書記官  黃一秋
中    華    民    國      九十      年       七       月     四   日
附錄：本判決論罪科刑法條
刑法第三百四十五條
以犯前條之罪為常業者，處五年以下有期徒刑，得併科三千元以下罰金。
                                                                  Ｊ


司法院資訊處製作；財團法人民間司法改革基金會備份。
